臺灣高等法院臺南分院民事判決
110年度原上易字第1號
上  訴  人  0000-00000000（姓名、住居所詳對照表）
訴訟代理人  蔡佳燁律師
被上訴人    宋志強  

訴訟代理人  陳冠州律師
上列當事人間請求侵權行為損害賠償事件，上訴人對於中華民國
110年4月22日臺灣臺南地方法院109年度原訴字第5號第一審判決
提起上訴，本院於110年12月1日言詞辯論終結，判決如下：
    主  文
原判決關於駁回上訴人後開第二項之訴部分，及該部分假執行之
聲請均廢棄。
被上訴人應給付上訴人新臺幣壹拾伍萬元，及自民國一百零九年
四月三十日起至清償日止，按年息百分之五計算之利息。
其餘上訴駁回。
第一審（除確定部分外）、第二審訴訟費用，由被上訴人負擔二
分之一，餘由上訴人負擔。
    事實及理由
一、本件上訴人主張：民國108年間上訴人原為臺南市○軍某單位
    下士（本件事實發生後於108年11月1日退役），被上訴人與
    上訴人為軍中同事。108年9月2日19時10分許，兩造及其他
    同事葉家豪、王士銘、宋孟賢、施俊吉等人，一同前往臺南
    市○○區○○○釣蝦場飲酒唱歌，至同日23時3分許，由施俊吉駕
    車返回駐地營舍，在營舍側門讓兩造及葉家豪、王士銘、宋
    孟賢下車。詎被上訴人竟趁上訴人酒醉，反抗能力薄弱之際
    ，假意攙扶上訴人返回女官營舍，卻將上訴人帶往營舍後方
    2樓天臺，對上訴人為強制性交行為，侵害上訴人之身體、
    自由、貞操權，致上訴人身心蒙受巨大創傷。又被上訴人為
    士官長，上訴人為下士，兩造之身分顯有不對等之上下權勢
    關係，且心理諮商所於108年11月25日對上訴人所做之諮商
    輔導摘要報告，可知上訴人遇到體型相近的人會很恐懼、遇
    到男生會害怕；看案件相關書狀後，被情緒淹沒，有喝酒及
    用刀片劃手腕等情，足認被上訴人之犯行，嚴重影響上訴人
    之飲食、睡眠、工作、人際互動等，甚至也曾發生自殘的行
    為，對上訴人傷害甚鉅。另上訴人於109年6月11日在刑事案
    件審理作證時，因情緒激動無法言語，致檢察官及被告辯護
    人均捨棄傳喚上訴人等情，足認上訴人整體身心狀態受有重
    大之創傷，原審判准之慰撫金顯然過低。又原審將上訴人已
    領取之犯罪被害人補償金150,640元扣除，然依犯罪被害人
    保護法第13條第1款之規定，如日後上訴人自被上訴人處受
    領賠償，上開補償金仍應返還國家，亦即上訴人之補償金將
    被扣除2次，對上訴人極不公平，爰依民法第184條第1項前
    段、第195條第1項前段規定，請求被上訴人賠償醫療費、慰
    撫金合計新臺幣（下同）1,000,640元及法定遲延利息等語
    。原審判命被上訴人給付35萬元本息，上訴人不服提起上訴
    （該部分被上訴人未為上訴，已告確定），上訴聲明：㈠原
    判決駁回後開第二項請求部分廢棄。㈡上開廢棄部分，被上
    訴人應給付上訴人50萬元，及自109年4月30日（起訴狀繕本
    送達翌日）起至清償日止，按年息百分之五計算之利息。㈢
    第一、二審訴訟費用由被上訴人負擔。
二、被上訴人則以：兩造為同事、同袍，上訴人案發時為下士，而被上訴人則為士官長，雖有階級差異，惟並無業務上之指揮服從關係，且原判決認定本件係兩造與其他軍中同袍共同出遊返營後，被上訴人帶上訴人回宿舍休息時所發生，並非被上訴人利用權勢之行為，刑事部分亦未認定被上訴人構成利用權勢性交，上訴人主張原判決未審酌兩造間權勢關係等情，實有違誤。又原審認定之賠償金額已衡酌兩造身分、地位、經濟狀況與受害等一切情形，並無過低情形，上訴人請求再給付精神慰撫金50萬元本息，並無理由。上訴人另主張犯罪被害補償金會被扣2次，導致上訴人實際能保留之賠償金僅餘199,360元過低云云。惟查原審就賠償金部分扣除犯罪被害補償金，並無重複受償問題，且犯罪被害人保護法第11條至13條規定，國家日後不會向上訴人求償，而係向被上訴人追償，且本件並無調解或和解成立，被上訴人亦未給付，上訴人主張並無依據等語，資為抗辯。並答辯聲明：上訴駁回。
三、本件經依民事訴訟法第463條準用同法第270條之1第1項第3
    款規定，整理並協議簡化爭點後，確認到庭兩造不爭執及爭
    執事項如下：
  不爭執事項：
    ㈠上訴人對被上訴人提出強制性交罪之刑事告訴，經臺南地
      方檢察署（下稱臺南地檢署）檢察官以108年度偵字第206
       43號提起公訴，原審法院以108年度軍原侵訴字第1號刑
      事判決認定被上訴人犯強制性交罪，處有期徒刑4年2月，
      被上訴人不服提起上訴，本院109年度軍原侵上訴字第14
      號刑事判決駁回上訴，被上訴人提起第三審上訴，經最高
      法院110年台上字第4072號刑事判決駁回上訴確定（本院
      卷第97甲100頁）。被上訴人對於上開刑事判決事實欄所
      記載之行為均不爭執。
    ㈡上訴人○○畢業，於106年8月間入伍，擔任下士，至108年11
      月退伍，月薪約0○元，未婚；被上訴人○○畢業後入伍，10
      8年9月2日時擔任士官長，109年2月離開軍職，受雇於○○
      環保公司擔任一般員工，月薪約0萬元，已婚，有2名未成
      年子女。
    ㈢上訴人向臺南地檢署申請犯罪被害補償，經臺南地檢署犯
      罪被害人補償審議委員會決定補償上訴人醫藥費640元、
      精神慰撫金15萬元，上訴人已如數領取（原審卷第153甲1
      54頁） 。
  爭執事項：
  　㈠原審判決慰撫金金額是否適當？
    ㈡上訴人依民法第184條第1項前段、第195條第1項前段規定
      ，請求被上訴人再給付精神慰撫金50萬元本息，有無理由
      ？
四、得心證之理由
  ㈠按因故意或過失，不法侵害他人之權利者，負損害賠償責任
    ；不法侵害他人之身體或健康者，對於被害人因此喪失或減
    少勞動能力或增加生活上之需要時，應負損害賠償責任；不
    法侵害他人之身體、健康、名譽、自由、信用、隱私、貞操
    ，或不法侵害其他人格法益而情節重大者，被害人雖非財產
    上之損害，亦得請求賠償相當之金額，民法第184條第1項前
    段、第193條第1項、第195條第1項前段分別定有明文。又貞
    操權係屬獨立之人格權，為民法第184條第1項前段所規定之
    「權利」之一種，貞操權所保護之法益，在於任何人只有在
    自由意思下得為性行為，不受他人不法干涉，即貞操權係以
    性之尊嚴及自主為內容之權利，違反他人意願而對之為性交
    之行為，構成對該他人貞操權之侵害，自屬侵權行為。本件
    被上訴人對上訴人強制性交，經刑事三審判決有罪確定在案
    ，被上訴人對於上開刑事判決事實欄所記載之行為均不爭執
    （不爭執事項㈠），足認被上訴人確有故意不法侵害上訴人
    之身體、健康及性自主決定權，且情節重大，上訴人依前揭
    規定請求被上訴人賠償其損害，即屬有據。茲就上訴人各項
    請求分述如下：
　　⒈醫療費：
　　　上訴人主張其因遭被上訴人性侵，罹患創傷壓力症候群，
      先後於108年9月25日至光田綜合醫院身心科就診，於108
      年10月24日及109年1月13日至中國醫藥大學新竹附設醫院
      身心科就診，已支出醫療費640元等情，業據其提出上開
      醫療院所開立之診斷證明書及醫療費用收據為證（見附民
      卷第15甲19頁），經核上開醫療費係上訴人因身體健康受
      侵害致生財產上之損害，且屬必要，此部分請求，自屬正
      當。
　　⒉精神慰撫金：
　　　⑴按慰藉金之賠償須以人格權遭遇侵害，使精神上受有痛
        苦為必要，其核給之標準固與財產上損害之計算不同，
        然非不可斟酌雙方身分資力與加害程度，及其他各種情
        形核定相當之數額（最高法院51年台上字第223號判決
        意旨參照）。又非財產上損害之慰撫金數額，究竟若干
        為適當，應斟酌兩造身分、地位及經濟狀況，俾為審判
        之依據（最高法院86年度台上字第511號判決要旨參照
        ）。
　　　⑵經查，上訴人○○畢業，於106年8月間入伍，擔任下士，
        至108年11月退伍，月薪約0萬元，未婚；被上訴人○○畢
        業後入伍，108年9月2日時擔任士官長，109年2月離開
        軍職，受雇於○○○○公司擔任一般員工，月薪約0○元，已
        婚，有2名未成年子女等情，為兩造所不爭執（不爭執
        事項㈡），並有兩造稅務電子閘門財產所得調件明細表
        附卷可稽（見原審卷第45甲46、49頁），而被上訴人現
        已入監執行（本院卷第165頁在監在押全國紀錄表），
        再審酌上訴人受侵害後，曾發生自殘行為；於刑事案件
        審理作證時，因情緒激動無法言語，休庭再開仍無法續
        行程序，致檢察官及被告辯護人均捨棄傳喚上訴人等情
        ，有上訴人提出之慈光社區心理諮商所諮商輔導摘要報
        告、臺南地院108年度軍原侵訴字第1號妨害性自主案件
        於109年6月11日審判筆錄可參（本院卷第179甲190頁）
        ，足認上訴人因被上訴人之侵害行為，身心狀態受有重
        大之創傷，兼衡兩造上開身分、地位、經濟狀況及被上
        訴人所為侵害行為等一切情狀，認上訴人得請求之精神
        慰撫金應以65萬元為適當，逾此範圍之主張，則屬無據
        ，應予駁回。
　　　⑶至於上訴人主張兩造身分有上下權勢關係等情，經查被
        上訴人擔任士官長，上訴人任下士，依陸海空軍軍官士
        官任官條例第2條規定，士官長、下士均屬士官，官等
        、官階、俸給雖有不同，惟被上訴人係因同事聚餐，乘
        上訴人飲酒後無力抗拒之際，不顧上訴人反抗，對上訴
        人為強制性交，並非利用上下官階之指揮關係為侵害，
        而上開官等列入兩造身份、地位之審酌因素考量，即為
        已足，附此敘明。被上訴人另抗辯原審判准之慰撫金額
        適當等情，惟原審雖有考量上訴人受害情形，然漏未審
        酌上訴人因受害後有自殘行為，且108年9月2日受害後
        ，於將近9個月後之109年6月11日刑事一審審判時，仍
        情緒激動無法陳述，可認上訴人受害情節嚴重，被上訴
        人抗辯並不足取。
　  ⒊綜上，上訴人得請求被上訴人賠償之金額為650,640元(計
      算式：640元（醫療費)＋650,000元（精神慰撫金）＝650,6
      40元)。
　㈡按依本法請求補償之人，因犯罪行為被害已受有損害賠償給
    付、依強制汽車責任保險法或其他法律規定得受之金錢給付
    ，應自犯罪被害補償金中減除之。另國家於支付犯罪被害補
    償金後，於補償金額範圍內，對犯罪行為人或依法應負賠償
    責任之人有求償權。受領之犯罪被害補償金有下列情形之一
    者，應予返還：一、有第十一條所定應減除之情形或復受損
    害賠償者，於其所受或得受之金額內返還之，犯罪被害人保
    護法第11條、第12條第1項、第13條第1款分別定有明文。又
    犯罪被害人補償制度，在於補民事侵權行為制度之不足，國
    家之支付補償，乃基於社會安全之考量，使犯罪被害人能先
    獲得救濟，國家支付補償金後，於補償金額範圍內，對犯罪
    行為人或依法應負賠償責任之人有求償權，此項求償權之本
    質，源於被害人之損害賠償請求權，國家支付補償金後，原
    歸屬於被害人之損害賠償請求權即因法律規定而移轉予國家
    ，發生債權法定移轉之效力，解釋上應認被害人於該補償金
    額範圍內，對犯罪行為人已無債權存在，不得再為請求。經
    查：
　　1.因本件犯罪行為，上訴人向臺南地檢署申請犯罪被害補償
      ，經臺南地檢署犯罪被害人補償審議委員會決定補償上訴
      人醫藥費640元、精神慰撫金15萬元，上訴人已如數領取
      ，為兩造所不爭執（不爭執事項㈢），並調閱臺南地檢署1
      09年度補審字第9號卷核閱無訛，依犯罪被害人補償法規
      定之意旨及上開說明，上訴人已受領之犯罪被害補償金應
      予扣除，是上訴人得請求被上訴人賠償之金額為50萬元（
      計算式：650,640元－150,640元＝500,000元）。
　　2.上訴人固主張依犯罪被害人保護法第13條規定，上訴人所
      受領之犯罪被害補償金，日後會遭國家追回原受領之被害
      補償金，亦即補償金會被扣減2次，依原審判決結果，上
      訴人實質領取之補償金共僅受償19萬餘元，非法院認定之
      500,640元，對上訴人不公云云。然查，上訴人領取之補
      償金，於補償金額範圍內，依犯罪被害人補償法第12條規
      定，已移轉為國家對被上訴人之求償權，而被上訴人尚未
      對上訴人為任何給付，經被上訴人陳明在卷（本院卷第17
      3頁），是本件並不符犯罪被害人補償法第11條、第13條
      第1款「復受有賠償」之要件，上訴人主張其所得受領之
      賠償金會被扣減2次云云，尚不足取。
五、綜上所述，上訴人依民法第184條第1項前段、第195條第1項
    前段規定，請求被上訴人給付500,000元，及自起訴狀繕本
    送達之翌日即109年4月30日起（附民卷第21頁送達證書）起
    至清償日止，按年息百分之5計算之利息部分，為有理由，
    應予准許；逾此部分之請求，為無理由，不應准許。從而，
    原審僅判准35萬元，就上開應准許之15萬元本息部分，為上
    訴人敗訴之判決，尚有未洽，上訴論旨指摘原判決此部分不
    當，求予廢棄改判，為有理由，爰由本院廢棄改判如主文第
    2項所示。至於上訴人之請求不應准許部分，原審為上訴人
    敗訴之判決，並駁回其假執行之聲請，經核並無不合，上訴
    意旨指摘原判決此部分不當，求予廢棄改判，為無理由，應
    駁回此部分之上訴。又民事訴訟法第87條第1項規定，已明
    文法院為終局判決時「應依職權」為訴訟費用之裁判，而非
    賦予法院裁量權限，故法院對於訴訟費用自均應依職權裁判
    以求明確，而無例外不為訴訟費用裁判之情形。縱法院為判
    決時，訴訟卷宗內並無任何兩造支出訴訟費用之資料，法院
    於判決主文中仍應諭知「訴訟費用由何造負擔」，以免掛一
    漏萬，損害當事人權益（臺灣高等法院暨所屬法院107年法
    律座談會民事類提案第18號審查意見參照），是原審主文漏
    未諭知原判決確定部分（即上訴人勝訴部分）之訴訟費用負
    擔，係顯然錯誤，應由原審裁定更正之，附此敘明。
六、本件事證已臻明確，兩造其餘之攻擊或防禦方法及所用之證
    據，經本院斟酌後，認為均不足以影響本判決之結果，爰不
    逐一論列，附此敘明。
七、據上論結，本件上訴為一部有理由、一部無理由，依民事訴
    訟法第450條、第449條第1項、第79條，判決如主文。
中　　華　　民　　國　　110 　年　　12　　月　　22　　日
                  原住民法庭    審判長法  官  高榮宏

                                      法  官  黃瑪玲

                                      法  官  蔡孟珊
上為正本係照原本作成。　　　　　　　　　　　　　　
不得上訴。　　　　　　　　　　　　　　
中　　華　　民　　國　　110 　年　　12　　月　　22　　日

                                      書記官  鄭信邦